【裁判字號】    95,重訴,206
【裁判日期】    951003
【裁判案由】    清償分擔額
【裁判全文】
臺灣臺中地方法院民事判決  95年度重訴字第206號
原      告  乙○○
訴訟代理人  張慶宗律師
被      告  戊○○
訴訟代理人  林志忠律師
複代理人    陳國華律師
訴訟代理人  石娟娟律師
上列當事人間清償分擔額事件，本院於民國95年9月19日言詞辯
論終結，判決如下：
    主    文
原告之訴駁回。
訴訟費用由原告負擔。
    事實及理由
一、按訴狀送達後，原告不得將原訴變更或追加他訴。但有下列
    各款情形之一者，不在此限：一、被告同意者。三、擴張或
    減縮應受判決事項之聲明者。被告於訴之變更或追加無異議
    ，而為本案之言詞辯論者，視為同意變更或追加，民事訴訟
    法第255條第1項第1、3款及第2項分別定有明文。原告提起
    本件民事訴訟，原聲明求為「被告應給付原告新台幣（下同
    ）8,483,507.5元及自起訴狀繕本送達翌日起至清償日止，
    按年息5%計算之利息」之判決，嗣於訴狀送達被告後，於民
    國95年7月18日言詞辯論期日，當庭聲明求為「被告應給付
    原告8,529,195.5元及自起訴狀繕本送達翌日起至清償日止
    ，按年息5%計算之利息」，就地價稅部分，擴張聲明至513,
    458元，並追加房屋稅36,755元部分，被告並無異議而為本
    案之言詞辯論，原告又於95年8月22日言詞辯論期日，當庭
    聲明求為「被告應給付原告9,388,930.5元及自起訴狀繕本
    送達翌日起至清償日止，按年息5%計算之利息」，就地價稅
    部分，擴張聲明至1,368,254元，就房屋稅部分，擴張聲明
    至41,694元，核為擴張應受判決事項之聲明及視為被告同意
    追加，與民事訴訟法第255條第1項第1、3款及第2項之規定
    相符，應予准許，合先敘明。
二、原告主張：訴外人甲○○於86年6月21日以兩造為連帶保證
    人，向三信商業銀行借款2,250萬元，經延展清償期限至95
    年12月16日；被告於90年5月8日以原告及訴外人甲○○為連
    帶保證人，向三信商業銀行借款318萬元，經延展清償期限
    至95年7月8日，兩件借款均以被告提供之不動產坐落台中市
    ○○段3地號之土地設定抵押供擔保。訴外人甲○○至95年2
    月20日未清償任何本息，原告代為清償20,000元之本金及13
    ,704,775 元之利息，合計13,724,775元，得依民法第280條
    、281條之規定請求被告分擔6,862,387.5元。並否認有約定
    此貸款之本利由原告負責清償。此部分被告係為塗銷抵押債
    務始清償，不得主張由原告分擔亦不得主張抵銷。就被告之
    貸款，原告代為清償210,000元之本金及906,595元之利息，
    合計1,116,595元，得依民法第312條規定向被告全額求償。
    亦否認此貸款係因為清償原告應繳付訴外人甲○○之期款。
    此部分被告為主債務人，不得向擔任保證人之原告求償。原
    告於75年至94年間，鑒於被告為系爭土地之登記名義人，若
    未按時繳納地價稅，台中市稅捐稽徵處為保全稅捐債權，必
    為限制登記及強制執行，則被告有負擔滯納金或喪失土地所
    有權之虞，遂為被告之利益代繳共1,368,254元之地價稅，
    及41,694元之房屋稅，爰依民法第176條第1項之規定請求被
    告償還。並聲明：被告應給付原告9,388,930.5元及自起訴
    狀繕本送達翌日起至清償日止，按年息5%計算之利息。
三、被告抗辯：原告、訴外人蔡陳春、蔡丁生、丙○○、丁○○
    與訴外人甲○○於86年3月21日立有協議書，由訴外人甲○○以1億9,000萬元之價金讓與其所有應得部分之財產。價款
    除扣除訴外人甲○○前向原告等人之借款8,000萬元外，餘
    款1億1,000萬元由原告、訴外人蔡陳春、蔡丁生、丙○○、
    丁○○分四期各連帶給付2,750萬元。就訴外人甲○○於86
    年6月21日以兩造為連帶保證人，向三信商業銀行借款2,250
    萬元之借款，乃為支付上開原告應支付訴外人甲○○之第一
    期款，並約定本利由原告負責清償。原告為應負終局清償責
    任之人，被告無分擔義務。就被告於90年5月8日以原告及訴
    外人甲○○為連帶保證人，向三信商業銀行借款318萬元之
    借款，乃為支付上開原告應支付訴外人甲○○之部分期款，
    原告一再保證會清償本金及利息，原告不得請求被告清償。
    嗣被告拒不繳息，經被告緊急調度資金清償上開甲○○之貸
    款計2,247萬元及被告名義貸款計308萬元。被告並否認原告
    有代為繳納上開地價稅及房屋稅。此部分被告亦得以代償甲○○名義貸款2,247萬元，應由原告分擔額部分，主張抵銷
    ，並主張抵銷。並聲明：原告之訴駁回。
四、兩造不爭執之事實：
(一)訴外人甲○○於86年6月21日以兩造為連帶保證人，向三信
    商業銀行借款2,250萬元，經延展清償期限至95年12月16 日
    ；被告於90年5月8日以原告及訴外人甲○○為連帶保證人，
    向三信商業銀行借款318萬元，經延展清償期限至95年7月8
    日，兩件借款均以被告提供之不動產坐落台中市○○段3地
    號之土地設定抵押供擔保。嗣甲○○之貸款於95年5月9日全
    數清償餘額2,246萬元。被告之貸款於95年5月9日全數清償
    餘額307萬元。
(二)原告、訴外人蔡陳春、蔡丁生、丙○○、丁○○與訴外人甲○○於86年3月21日立有協議書，由訴外人甲○○以1億9,00
    0萬元之價金讓與其所有應得部分之財產。價款除扣除訴外
    人甲○○前向原告等人之借款8,000萬元外，餘款1億1,000
    萬元由原告、訴外人蔡陳春、蔡丁生、丙○○、丁○○分四
    期各連帶給付2,750萬元。
五、得心證之理由：
    兩造厥有爭執者，為原告得否請求被告分擔其繳納訴外人甲○○貸款之利息及違約金？原告得否請求被告清償其繳納被
    告貸款之利息？原告得否請求被告償還其代被告繳納之地價
    稅？及被告得否主張抵銷？查：
(一)按債務關係如於設定擔保物權而外並有保證人者，該主債務
    人不清償其債務時，依原則固應先儘擔保物拍賣充債，惟當
    事人間如有特別約定，仍從其特約，最高法院著有19年上字
    第330號判例意旨足資參照。亦即因以物之擔保，擔保物之
    提供人僅以擔保物為限，負物之有限責任；而人之保證，保
    證人係以其全部財產，負無限責任，其所負責任較重，基於
    公平起見，使物之擔保責任優先，以保證保證人，亦即原則
    採物之擔保責任優先說，然當事人間如有特別約定，仍從其
    特約。原告主張：訴外人甲○○於86年6月21日以兩造為連
    帶保證人，向三信商業銀行借款2,250萬元，經延展清償期
    限至95 年12月16日；被告於90年5月8日以原告及訴外人甲○○為連帶保證人，向三信商業銀行借款318萬元，經延展
    清償期限至95年7月8日，兩件借款均以被告提供之不動產坐
    落台中市○○段3地號之土地設定抵押供擔保。訴外人甲○○至95年2 月20日未清償任何本息，原告代為清償20,000元
    之本金及13,704,775元之利息，合計13,724,775元；就被告
    之貸款，原告代為清償210,000元之本金及906,595元之利息
    之事實，業據原告提出借據、放款客戶歸戶查詢、放款帳卡
    明細單為證，並有三信商業銀行檢送之約定書、授信申請書
    、簡覆表為證，亦為兩造所不爭執，堪認為真實。而被告抗
    辯：被告清償上開甲○○之貸款計2,247萬元及被告名義貸
    款計308萬元之事實，亦據其提出證明書及放款帳卡明細單
    為證，並有三信商業銀行檢送之領回借用條、印鑑證明、地
    上權拋棄證明書、抵押權塗銷同意書為證，復為兩造所不爭
    執，亦堪認為真實。再被告就其抗辯：就訴外人甲○○於86
    年6月21日以兩造為連帶保證人，向三信商業銀行借款2,250
    萬元之借款，乃為支付原告、訴外人蔡陳春、蔡丁生、丙○○、丁○○與訴外人甲○○於86年3月21日所立協議書原告
    應支付訴外人甲○○之第一期款，並約定本利由原告負責清
    償；就被告於90年5月8日以原告及訴外人甲○○為連帶保證
    人，向三信商業銀行借款318萬元之借款，乃為支付上開原
    告應支付訴外人甲○○之部分期款，原告一再保證會清償本
    金及利息等情，亦據其提出協議書及本票為證，並據證人即
    兩造之兄弟甲○○、丁○○及丙○○分別於95年7月18日、
    95年8月22日在本院證述：「當時是乙○○拜託我（即甲○○）當借款人，並拜託我父母及兄弟姊妹要戊○○當連帶保
    證人並提供抵押物設定擔保借款，因為乙○○是我們家族財
    產的管理人，除了我按照協議書不再擁有財產外，其他人的
    財產都是由乙○○管理，借這筆錢是要還我協議書第一筆款
    ，當初我就要求他本金及利息都要由他向銀行清償，我也有
    要求他開壹張本票給我當擔保用，當初他都有答應，他會負
    責，也有開本票給我，戊○○當時也知道借這筆錢是要清償
    我的第一期款，本金及利息都要由乙○○負責清償，戊○○
    也知道，我母親及其他兄弟也都知道，戊○○當初是提供協
    助，幫助我們兄弟完成協議書的事，乙○○卻反過來告他，
    我們也覺得莫名其妙，因為這借款都是他要來負責的，後來
    因為依據協議書，我還有尾款五百多萬元乙○○還沒有付清
    ，經過五、六年，我有一次在美國需要用到錢，乙○○就借
    十萬美金，匯到戊○○戶頭，戊○○再匯到我兒子的戶頭，
    這三百一十八萬元是借新還舊有的十萬美金，這筆借款本金
    及利息也是乙○○要付的」；「當時是因為協議甲○○要分
    家，那時我母親及兄弟都有參與，達成協議要讓甲○○分出
    去，全部要付他一億一千萬元，再加上之前欠款八千萬元，
    總共是一億九千萬元，達成協議之後有在律師處寫協議書，
    我同意後就回美國了，所以簽協議書時我不在臺灣，後來乙○○說他資金不足，就跟我母親、我們兄弟拜託我姐姐，由
    我姐姐提供土地出來抵押，借第一筆款兩千兩百五十萬元給
    甲○○，那時我大哥乙○○跟我說本金及利息他都會負責，
    所以我姐姐戊○○才答應提供土地來抵押，幫忙我二哥甲○○先分家，所以這個案子我覺得很好笑，為何乙○○會去告
    我姐姐戊○○，本來本金及利息就應該由我大哥乙○○負責
    。後來借那一筆錢，我二哥甲○○在美國急著用錢，我大哥
    乙○○就拜託我母親及我又跟我姐姐拜託，用他的名字借出
    大約十萬美金，幫助我們完成分給我二哥甲○○的分家款，
    本金及利息也都是我大哥乙○○要付的，也是我大哥去辦的
    ，戊○○人在美國，所以在銀行的借據上都是乙○○替戊○○簽的，印章也都是乙○○蓋的」；「因為在協議書上就有
    說明，在86年3月21日協議書上有寫要付甲○○第一筆款，
    因原告乙○○現金不夠，所以與甲○○、丁○○及我商量，
    共同拜託戊○○提供土地擔保，然後乙○○說所借的款項及
    利息都由他自己清償。借318萬元是因為甲○○於美國出了
    事情急需要錢，所以才又借了318萬元，這是經過甲○○與
    乙○○他們商量，當時我們拜託戊○○繼續以土地擔保借這
    筆款項，乙○○說他要負責清償這筆款項」等語明確，證人
    甲○○並提出本票原本供核對。雖原告否認證人甲○○、丁○○及丙○○之證言，並否認證人甲○○所提出本票之真正
    ，另提出臺灣臺中地方法院檢察署檢察官聲請簡易判決處刑
    書用以證明證人甲○○、丁○○及丙○○與原告有嫌隙，提
    出匯出匯款申請書、轉帳貸方傳票用以證明上開被告之借款
    乃匯予被告。惟按證人為不可代替之證據方法，如果確係在
    場聞見待證事實，而其證述又非虛偽者，縱令證人與當事人
    有親屬、親戚或其他利害關係，其證言亦非不可採信，最高
    法院亦著有53年度台上字第2673號判例意旨足資參照。原告
    雖提出上開臺灣臺中地方法院檢察署檢察官聲請簡易判決處
    刑書用以證明證人甲○○、丁○○及丙○○與原告有嫌隙，
    惟該案乃證人甲○○、丁○○及丙○○因與原告談論銀行債
    務時發生口角，致證人甲○○、丁○○及丙○○有毀損之嫌
    ，尚未能即認證人甲○○、丁○○及丙○○於本事件之證言
    ，即不可信。再原告提出之上開匯出匯款申請書、轉帳貸方
    傳票僅能證明上開被告之借款確有匯予被告，並未能憑認兩
    造間就該貸款約定之清償責任為何。是證人甲○○、丁○○
    及丙○○之證言，尚難認有證據足認為虛偽，已難認有不實
    。再證人甲○○、丁○○及丙○○之證述，並互核相符，並
    與被告提出之協議書約定內容互核亦相符合。亦徵證人甲○○、丁○○及丙○○之證言與事實相符。再徵之系爭貸款之
    歷次展期均由原告辦理，且自貸款之初至95年3月8日止之本
    利及違約金均由原告清償之事實，此除有上開原告提出之借
    據、放款客戶歸戶查詢、放款帳卡明細單及三信商業銀行檢
    送之約定書、授信申請書、簡覆表可稽外，並據原告於本院
    95年9月19日言詞辯論時陳述：「甲○○及戊○○之借款，
    如果要展期，都是我去辦的」等語明確，更明證人甲○○、
    丁○○及丙○○之證述與事實相符，當為可信。則系爭兩筆
    貸款，兩造既約定均由原告負清償責任。原告就其清償之本
    利及違約金，分別依民法第280條、281條之規定請求被告分
    擔6,862,387.5元及依民法第312條之規定，向被告求償1,11
    6,595元，即無理由。且因兩造約定由原告負責清償系爭貸
    款，被告清償上開甲○○之貸款計2,247萬元，依上說明，
    即得請求原告給付。
(二)次按當事人主張有利於己之事實者，就其事實有舉證之責任
    ，民事訴訟法第277條前段定有明文。又請求履行債務之訴
    ，除被告自認原告所主張債權發生原因之事實外，應先由原
    告就其主張此項事實，負舉證之責任，必須證明其為真實後
    ，被告於其抗辯事實，始應負證明之責任，此為舉證責任分
    擔之原則，最高法院亦著有43年台上字第377號判例意旨足
    資參照。原告主張：其為被告之利益代繳共1,368,254元之
    地價稅，及41,694元之房屋稅等情，固據其提出地價稅繳款
    書及房屋稅繳款書為證，並聲請向臺中市稅捐稽徵處及三信
    商業銀行函調坐落台中市○○段3地號土地之地價稅、房屋
    稅繳款書及繳款人資料。惟查原告就其主張代繳85年、88年
    、89年、90年、91年、92 年之地價稅，雖臺中市稅捐稽徵
    處業函送被告自78年─94年地價稅課明細表過院，固有該處
    民權分處95年6月6日中市稅民分一字第0959005019號函及該
    函檢附之地價稅課稅明細表在卷可憑。然依該表所示，僅能
    知被告自78年─94年地價稅課稅額若何，並未能即認為原告
    繳納該稅額。則原告就其此部分之主張，既未另舉證以實其
    說，復為被告否認，自難認其主張代繳85年、88年、89年、
    90年、91年、92年之地價稅之主張為真實。再經本院向三信
    商業銀行函查結果，僅得認81年、83年、84年、86年、87年
    地價稅額分別為70,193元、72,424元、74,656元、85,549元
    、96,443元，合計399,265元，81年、82年、83年、84年、8
    7年、88年、90年房屋稅額分別為2,046元、2,893元、3,247
    元、3,831元、3,638元、2,943元、2,838元，合計21,436元
    為原告所繳納，有三信商業銀行檢送之繳款情形一覽表、地
    價稅繳款書、支票、該行95年9月1日三信銀業字第9502478
    號、9502479號函及該函所檢附之繳納情形一覽表及支票在
    卷可憑，餘原告主張其代繳76年至80年之地價稅因超過三信
    商業銀行之保存期限已銷毀，82年之地價稅為以現金繳納，
    93年之地價稅並非於三信商業銀行繳納，代繳78年至80 年
    之房屋稅因超過三信商業銀行之保存期限已銷毀，85年、86
    年及89年之房屋稅為以現金繳納，75年、77年之房屋稅並非
    於三信商業銀行繳納，亦有上開有三信商業銀行檢送之繳款
    情形一覽表、地價稅繳款書、支票、該行95年9月1日三信銀
    業字第9502478號、9502479號函及該函所檢附之繳納情形一
    覽表及支票在卷可稽，均未能即認係原告所繳納。是原告就
    其此部分之主張，雖持有繳款書，亦未能遽認乃為其所繳納
    ，原告既未能就其此部分代繳之主張，舉證以實其說，依上
    說明，亦難認其此部分之主張為實在。則僅能認81年、83
    年、84年、86年、87年地價稅額分別為70,193元、72,424元
    、74,656元、85,549元、96,443元，合計399,265元，81年
    、82年83年、84年、87年、88年、90年房屋稅額分別為
    2,046元、2,893元、3,247元、3,831元、3, 638元、2, 943
    元、2,838元，合計21,436元為原告所繳納。原告既代被告
    繳納地價稅合計399,265元，房屋稅21,436元，則原告原得
    依民法第176條第1項之規定，請求被告償還。
(三)又按二人互負債務，而其給付種類相同，並均屆清償期者，
    各得以其債務，與他方之債務，互為抵銷，民法第334條第1
    項前段定有明文。被告既依民法第176條第1項之規定，對原
    告負有應給付原告代被告繳納地價稅合計399,265元，房屋
    稅合計21,436元之義務。則如前述，被告清償上開甲○○之
    貸款計2,247萬元，得請求原告給付。被告以該數額主張與
    其所負應給付原告之上開地價稅合計399, 265元，房屋稅合
    計21,436元債務主張抵銷，依上開民法第334條第1項前段之
    規定，即得抵銷。原告之系爭地價稅合計399,265元，房屋
    稅合計21,436元債權，既經被告行使抵銷權，其債之關係，
    因全部數額均抵銷而消滅。則原告仍依民法第176條第1項之
    規定，請求被告給付此部分原告代被告繳納地價稅合計399,
    265元，房屋稅合計21,436元，亦無理由。
(四)綜上所述，原告分別依民法第280條、281條之規定請求被告
    分擔6,862,387.5元，依民法第312條之規定，向被告求償1,
    116,595元，及依民法第176條第1項之規定，請求被告給付
    代繳共1,368,254元之地價稅，及41,694元之房屋稅，聲明
    求為被告給付原告9,388,930.5元及自起訴狀繕本送達翌日
    起至清償日止，按年息5%計算利息之判決，即均無理由，應
    予駁回。
六、本件事證已臻明確，兩造其餘之陳述、攻擊防禦方法及舉證
    ，均對本判決之結果不生影響，爰不一一論述，亦附敘明。
七、訴訟費用負擔之依據：民事訴訟法第78條。
中    華    民    國    95    年    10    月    3     日
                  民事第二庭    法  官  陳秋月
正本係照原本作成。
如對本判決上訴，須於判決送達後20日內向本院提出上訴狀。
中    華    民    國    95    年    10    月    3     日
                                書記官


司法院資訊處製作；財團法人民間司法改革基金會備份。
